---
title: "Parcial fundamentos"
author: "Nombres: DYLAN GABRIEL GONZALEZ SANCHEZ y GERARDO ROCHA BENIGNO"
output: html_document
---

**Entrega:** 16 de octubre antes de las 16:00 horas por Canvas.

**Instrucciones:**

* Tus respuestas deben ser claras y debes explicar 
los resultados, incluye también tus procedimientos/código de manera ordenada, 
y el código comentado.

* Se evaluará la presentación de resultados (calidad de las gráficas, tablas, 
...), revisa la sección de visualización en las notas.

* Se puede realizar individual o en parejas.

* Si tienes preguntas puedes escribirlas en el anuncio de canvas del examen, 
será el único medio para resolver dudas del examen.


```{r setup, include=FALSE, message=FALSE}
library(tidyverse)
knitr::opts_chunk$set(echo = TRUE, error = TRUE)
```


## Pruebas de hipótesis

### 1. Pruebas de hipótesis: Ascorbato

Pacientes con cancer terminal avanzado en el estómago y mama se trataron con ascorbato para prolongar la supervivencia. Los datos `ascorbate` muestran 
la supervivencia en días. Trabaja con los datos en escala logarítimica.

```{r}
# Cargamos el conjunto de datos
# Traducimos los nombres de las columnas al español
ascorbate <- read_csv(".//datos//ascorbate.csv", show_col_types = FALSE) |>
  rename(estomago=stomach, mama = breast)


# Para realizar la prueba de hipótesis visual, es necesario  que el conjunto de datos tengala siguiente forma: columnas = c("dias de supervivencia", "tipo de cáncer")
ascorbato <- pivot_longer(ascorbate, cols=c(estomago, mama), names_to = "tipo_cancer", values_to = "dias") |>
  mutate(log_dias = log(dias))

```

Antes de realizar la prueba de hipótesis visual, visualizaremos la distribución de días de supervivencia de la muestra original. A primera vista, pareciera que la distribución del número de días tiende a valores más elevados para los pacientes con cancer de mamá que a los pacientes con cáncer de estómago, aunque la hipotesis visual nos ayudará a corroborar si esto es cierto o no.

```{r}
ggplot(na.omit(ascorbato), aes(y = factor(tipo_cancer), x = log_dias)) +
  geom_boxplot() + labs(title='Distribución del número de días de supervivencia a pacientes\n de cáncer a quienes se les administró ascorbato',
                        x='Días de supervivencia', y ='Tipo de cancer') +
  scale_y_discrete(labels = c("estomago" = "Estómago", "mama" = "Mama"))
```
1. Realiza una prueba de hipótesis visual para comparar las mediciones de 
los dos grupos. Describe tus conclusiones.

Procedemos a realizar la hipotesis visual. Con la prueba visual, parece que el gráfico 1 es aquel de los datos verdaderos. 
```{r}
library(nullabor)
set.seed(123)
perms_tipo <- lineup(null_permute("tipo_cancer"), na.omit(ascorbato), n = 20)

ggplot(perms_tipo, aes(x = log_dias, y = tipo_cancer)) +
  geom_boxplot() + 
  facet_wrap(~.sample)+ labs(title = "Prueba de hipotesis visual para\nconocer si hay diferenca estadística \nentre los días de supervivencia para dos grupos de pacientes",
                             x= "Días de supervivencia (log)", y = "Tipo de cáncer")
```


2. Usa una prueba de permutación para examinar la hipótesis de que no hay 
diferencia en la media de los tiempos de supervivencia. Escribe la hipóteisis nula, hipótesis alterna, y reporta el valor $p$ de la prueba.


## 2. Bootstrap: Bioequivalencia

La bioequivalencia es un término utilizado en farmacocinética para evaluar la 
equivalencia terapéutica entre dos formulaciones de un medicamento que contiene 
el mismo principio activo o fármaco. Cuando una farmacéutica cambia una fórmula 
o desarrolla una nueva presentación de un medicamento ya disponible al público, 
requiere aprobación de la FDA para poder distribuirlo, para lograr esta 
aprobación debe demostrar que el nuevo medicamento es bioequivalente al 
medicamento ya aprobado, es así que se diseñan ensayos clínicos donde se compara 
la respuesta de los participantes al recibir las distintas formulaciones del 
medicamento. 

En este ejercicio analizarás la bioequivalencia de una nueva tableta de 
Zolmitriptano de 5 mg en relación a tabletas aprobadas de 2.5 mg:

* En el ensayo clínico participaron 24 voluntarios saludables, cada uno se 
asignó de manera aleatoria para recibir la formulación de 5 mg (formulación a 
prueba) o dos tabletas de 2.5 mg (formulación referencia).

* Se recolectaron muestras de sangre antes de la dosis y durante las siguientes 
24 horas. 


Realiza lo siguiente:

1. Lee los datos `zolmitriptan-raw.txt`, las variables son: 
    + `formulation` indica si la observación corresponde a formulación de 
    refernecia o de prueba, 
    + `subj` identifica al sujeto, 
    + `seq` toma dos valores 1 indica que el sujeto se evaluó tomando la 
    formulación de tratamiento primero y después la de referencia, 2 indica el 
    caso contrario,
    + `prd` indica el periodo (1 o 2), 
    + las variables `HRXX` indican la medición (concentración de Zolmitriptano en 
    mCG/ml) para la hora XX (HR00 corresponde a la hora cero, HR05 a media hora, 
    HR10 a una hora,..., HR240 a 24 horas). 
    Desafortunadamente estos datos crudos están truncados y para algunos sujetos
(1, 3, 5, 8, 9, 12, 16, 17, 19, 22, 23) no tenemos las mediciones del tratamiento 
de referencia, sin embargo, podemos usar la información disponible para entender
como se calculan las métricas.

```{r}
zolmitriptan_raw <- read_delim("datos/zolmitriptan-raw.txt", 
    "\t", escape_double = FALSE, trim_ws = TRUE)
```

1. Grafica la concentración del medicamento por hora. Debes graficar en el eje 
horizontal la hora, en el eje vertical la concentración para cada persona, bajo 
cada tratamiento. Un ejemplo de lo que debes hacer  es [esta gráfica](https://en.wikipedia.org/wiki/Bioequivalence#/media/File:Bupropion_bioequivalency_comparison.svg),
con la diferencia que la curva de Wikipedia es el promedio sobre todos los individuos y 
tu graficarás una para cada uno. ¿Qué puedes ver en las gráficas?

```{r, fig.width=20, fig.height=15}
# Pivoteamos para tener un dataframe que podamos gráficar.
zolmitriptan <- zolmitriptan_raw |> pivot_longer(cols = c(starts_with("HR")), names_prefix = "HR",  names_to = "hora", values_to =  "concentracion") |> 
  mutate(hora = as.numeric(hora)/10,
         formulation = if_else(formulation=="T", "Prueba", "Referencia"))

ggplot(zolmitriptan, aes(x = hora, y = concentracion, group = formulation, colour = formulation)) +
  geom_line() + 
  labs(title="Concentración de Zolmitriptano en la sangre para diversos individuos",x="Tiempo transcurrido desde la toma de la dosis (horas)", y ="Zolmitriptano (mCG/ml)") +
  theme(panel.spacing = unit(0.1, "lines")) +
  theme_bw(base_size = 15) +
  theme(strip.text = element_text(size = 12)) + 
  facet_wrap(~subj, ncol = 6, scales="free") 
```


Para comprobar bioequivalencia la FDA solicita que el medicamento de prueba 
tenga un comportamiento similar al del medicamento de referencia. Para ello se
compara la máxima concentración de medicamento (CMAX), el tiempo que tarda el 
individuo en alcanzar las concentración máxima en sangre (TMAX), y el área bajo 
la curva de concentración contra tiempofci (AUC, que acabas de graficar). En 
particular para que la FDA concluya bioequivalencia se requiere que para cada 
medición (CMAX, TMAX y AUC) un intervalo de 90% de confianza para el cociente 
$\mu_T/\mu_R$ de la media del tratamiento de prueba $\mu_T$ y la media de la 
referencia $\mu_R$ esté contenido en el intervalo $(80\%, 125\%)$. En este 
ejercicio usarás bootstrap para calcular un intervalo de confianza para el 
cociente de las medias de AUC. 

2. Calcula el AUC para cada individuo en cada tratamiento disponible, usa la 
fórmula de área trapezoidal:
$$AUC = \sum_{\tau=1}^k(c_\tau + c_{\tau−1}) × (t_\tau − t_{\tau-1}) / 2$$ donde 
$c$ es la concentración y $t$ son las horas. Tip: Si usas las funciones de dplyr 
puede resultar útil usar `lag()`. Presenta una tabla con tus resultados.

```{r}
auc <- zolmitriptan |>
  select(subj, formulation, hora, concentracion) |> 
  group_by(subj, formulation) |> 
  mutate(hora_base = hora - lag(hora),
         concentracion_altura = (concentracion+lag(concentracion))/2,
         base_altura = hora_base*concentracion_altura) |>
  summarize(auc= sum(base_altura, na.rm=TRUE))

ggplot(auc, aes(x=formulation, y = auc)) + 
  geom_boxplot() + 
  labs(title="Distribución del área bajo la curva\nde la concentración de Zolmitriptan",
       x= "Formulación",
       y= "Área bajo la curva")

```


Para los siguientes incisos usa los datos zolmitriptan.csv, 
para el $i$-ésimo individuo `subj` tienes mediciones de AUC bajo tratamiento y 
referencia, denotemos a este par $x_i=(auc_{Ti}, auc_{Ri})$, suponiendo que las 
$x_i$ se obuvieron de manera aleatoria de una distribución bivariada $P$, 
entonces la cantidad poblacional de interés es el parámetro 
$\theta = \mu_T/\mu_R$. 

3. Calcula el estimador *plug-in* de $\theta$.

```{r}
zol2 <- read_csv(".\\datos\\zolmitriptan.csv", show_col_types = FALSE)
theta <- zol2 |> 
  summarize(mu = sum(AUC)/n(), .by = Formulation) |>
  pivot_wider(names_from = "Formulation", values_from = "mu", names_prefix = "mu_") |>
  mutate(theta = mu_T/mu_R)

sprintf("Estimador plug-in de theta: %1.3f", theta$theta)

```
4. Usa bootstrap para generar un intervalo del 90% de confianza para $\theta$, 
¿la nueva tableta cumple el criterio de bioequivalencia de la FDA?

Primero creamos un tibble con la distribución bootstrap del estimador de razón de AUC

```{r}
set.seed(123)
dist_boot_auc <- map_df(1:5000, 
                    ~slice_sample(zol2, prop = 1, replace = TRUE, by = Formulation) |> 
                      summarize(mu = sum(AUC)/n(), .by = Formulation) |>
                      pivot_wider(names_from = "Formulation", values_from = "mu", names_prefix = "mu_") |>
                      mutate(theta = mu_T/mu_R) |>
                      mutate(iter = .x)
                    )
```

Checamos normalidad mediante un gráfico de cuantiles normales
```{r}
g1 <- ggplot(dist_boot, aes(x=theta)) + 
  geom_histogram(bins = 50)
g2 <- ggplot(dist_boot, aes(sample=theta)) + stat_qq() + stat_qq_line() +labs(y="Theta (AUC)")
g2

```


Obtenemos los intervalos por método de percentiles y normal. Con ambos métodos concluimos que la nueva formulación cumple con los requerimentos de bioequivalencia de la FDA
```{r}
sprintf("Intervalo del 90%% de confianza usando el método de percentiles: (%1.5f , %1.5f)", 
        unname(quantile(dist_boot$theta, probs = c(0.05))),
        unname(quantile(dist_boot$theta, probs = c(0.95)))
        )
# La dist. normal acumula el 90% de la distribución en aproximadamente 1.645 la desviación estándar alrededor de la media
sprintf("Intervalo del 90%% de confianza usando el método normal: (%1.5f , %1.5f)", 
        theta$theta - 1.645*sd(dist_boot$theta),
        theta$theta + 1.645*sd(dist_boot$theta)
        )

print("El intervalo de confianza bootstrap muestra que el cociente de las medias del área bajo la curva cumple con los requerimientos de la FDA")
```

### 3. Bootstrap encuestas 

En este ejercicio utilizarás la Encuesta Nacional sobre Disponibilidad y Uso de 
Tecnologías de la Información en los Hogares (ENDUTIH) para estimar a nivel nacional:

- la proporción de hogares que tienen acceso a internet.  
- la proporción de hogares con teléfono fijo.  
- la proporción de hogares con teléfono móvil.  

1. Reporta estimaciones puntuales e intervalos de confianza del 95% (utilizando bootstrap
de Rao y Wu, puedes usar los paquetes survey o srvyr).

```{r}
dic_endutih <- read_csv(".\\datos\\endutih\\diccionario_de_datos_tr_endutih_hogares_anual_2023.csv", show_col_types = FALSE)
tr_endutih <- read_csv(".\\datos\\endutih\\tr_endutih_hogares_anual_2023.csv", show_col_types = FALSE)
```
Calculamos los estimadores
```{r}
# la proporción de hogares que tienen acceso a internet.  P4_4: 1=Si, 2=No
# la proporción de hogares con teléfono fijo.  
# la proporción de hogares con teléfono móvil.  P4_1_6: 1=Si, 2=No
estimadores <- tr_endutih |> select(P4_4, P4_1_6, P5_5, FAC_HOG) |>
  mutate(internet = if_else(P4_4==1, 1, 0)*FAC_HOG,
         movil    = if_else(P4_1_6==1, 1, 0)*FAC_HOG,
         fijo     = if_else(P4_1_6==1, 1, 0)*FAC_HOG) |>
  summarise(estimadores="Estimadores",
            prop_internet = sum(internet)/sum(FAC_HOG),
            prop_movil    = sum(movil)/sum(FAC_HOG))
```
```{r}
library(srvyr)
set.seed(7398731)
        
# Transformamos tibble a tbl_svy 
endutih_design <- tr_endutih |> 
  select(UPM, FAC_HOG, EST_DIS, P4_4, P4_1_6, ENT) |>
  mutate(con_internet = if_else(P4_4==1,1,0),
         con_movil    = if_else(P4_1_6==1,1,0)) |>
  select(UPM, FAC_HOG, EST_DIS, ENT, con_internet, con_movil) |>
  as_survey_design(ids = UPM, weights = FAC_HOG, strata = EST_DIS)

# Calculamos el error muestral bootstrap
endutih_boot <- endutih_design %>% 
  as_survey_rep(type = "subbootstrap", replicates = 500)

```

```{r}
# Reportamos el error muestral bootstrap
metricas <- endutih_boot %>% 
  srvyr::summarise(prop_internet = survey_mean(con_internet),
                   prop_movil    = survey_mean(con_movil))
metricas
```

Reportamos los intervalos de confianza

```{r}
sprintf("Estimador puntual de la proporción de hogares con acceso a internet: %1.5f", metricas$prop_internet)
sprintf("Estimador puntual de la proporción de hogares con teléfono móvil: %1.5f", metricas$prop_movil)


sprintf("Intervalo del 95%% de confianza de la proporciòn de hogares con acceso a internet: (%1.5f, %1.5f)", 
        metricas$prop_internet-2*metricas$prop_internet_se, 
        metricas$prop_internet+2*metricas$prop_internet_se)

sprintf("Intervalo del 95%% de confianza de la proporciòn de hogares con teléfono móvil: (%1.5f, %1.5f)", 
        metricas$prop_movil-2*metricas$prop_movil_se, 
        metricas$prop_movil+2*metricas$prop_movil_se)

```

2. Elige una de las métricas de arriba y calcula intervalos de confianza por estado, 
grafica los intervalos y discute los resultados.

```{r}
estado_internet <- endutih_boot %>% 
  group_by(ENT) %>% 
  srvyr::summarise(prop_internet = survey_mean(con_internet)) |>
  mutate(inf = prop_internet - 2* prop_internet_se,
         sup = prop_internet + 2* prop_internet_se)

```

```{r}
estados <- read_delim(".//datos//estados.txt", show_col_types = FALSE)
estado_internet_2 <- left_join(estado_internet, estados, by="ENT") |>select(nombre, inf, sup, prop_internet)
estado_internet_2
```

```{r, fig.width=8, fig.height=10}

ggplot(estado_internet_2, aes(x = prop_internet, y = factor(nombre, levels = sort(nombre)), xmax = sup, xmin = inf)) + 
  geom_point(colour = "red") + 
  geom_linerange() +
  geom_hline(yintercept = 0, colour = "gray") + 
  labs(title="Proporción de hogares en cada estado con acceso a internet",
       x="Proporción de hogares con acceso a internet",
       y="Estado")

```